【裁判字號】    98,訴,2145
【裁判日期】    990129
【裁判案由】    租佃爭議
【裁判全文】
臺灣高雄地方法院民事判決              98年度訴字第2145號
原      告  乙○○
訴訟代理人  焦文城律師
            施秉慧律師
被      告  甲○○
訴訟代理人  孫志鴻律師
上列當事人間租佃爭議事件，本院於民國99年1 月26日言詞辯論
終結，判決如下：
  主  文
確認兩造間就坐落高雄市○○區○○段八七地號面積三三七平方
公尺土地及同段八八地號面積四八五點二三平方公尺土地之耕地
租佃關係不存在。
被告應將本判決第一項所示土地返還予原告。
訴訟費用由被告負擔。
  事  實
一、原告主張：原告所有之高雄市○○區○○段87地號面積337
    平方公尺耕地及福山段88地號面積485.23平方公尺耕地（原
    屬第29期市地重劃所分配，重劃前為菜公段3 小段472-1 、
    47 2- 2 、473-1 、475-1 、476-1 ，另重劃為菜公段355
    、355- 1、355-2 、356 、357-1 、357-2 、358 號土地，
    下稱系爭土地）原由柯魯達承租，嗣由被告依耕地三七五減
    租條例（下稱減租條例）繼承而為承租人。然被告已連續多
    年荒廢未耕作，雜草叢生且經常遭人丟棄廢棄物造成髒亂影
    響環境衛生，已失承租人之耕作管理之責，原告先後於民國
    92年9 月10日；93年8 月19日及95年1 月27日受查報髒亂通
    知限期改善，後均經原告自行僱請怪手及貨車清運，原告更
    因不堪其擾而將系爭土地圍籬，足件被告未自任耕作多年，
    原告自得依減租條例第17條第1 項第4 款，終止兩造租約，
    原告已於調處時為終止租約之意思表示，兩造間之租賃契約
    已不存在，且被告未自任耕作，所為已違反減租條例第16條
    第1 、2 項之規定，兩造間就系爭土地之全部租約亦應均無
    效，並請本院為擇一判決，而原告自得訴請確認兩造間之租
    賃關係不存在，並請求被告將該2 筆土地上之地上物清除而
    返還土地。並聲明：(一)確認兩造就系爭土地租賃關係不存在
    。(二)被告應將系爭87、88地號之土地返還原告。
二、被告則以：因原告將系爭土地圍籬笆，導致伊無法耕作，之
    前伊原來有種香蕉。伊有告訴地主希望能圍圍籬以防他人倒
    垃圾，但地主沒有回應。而地主圍起籬笆伊無法灌溉導致原
    來種的作物死亡。原來種5 、60株香蕉，但約有3 、4 年沒
    有收成等語，資為抗辯。答辯聲明：原告之訴駁回。
三、兩造不爭執及爭執事項：
  (一)不爭執事項：
  1.被告被繼承人柯魯達，與原告就系爭耕地原訂有耕地三七五
    減租條例租約，嗣柯魯達死亡後，由被告繼承該耕地租約。
  2.系爭耕地經高雄市第29期市地重劃於82年2 月23日確定分分
    配為原告所有，並經被告為耕地三七五租約之登記。
  3.系爭耕地上已由原告以圍籬圍住。
  (二)爭執事項：被告就系爭耕地租約，是否有非因不可抗力繼續
    1 年不為耕作之事實？系爭耕地租約是否已合法終止？或為
    無效租約？原告得否請求被告交還土地？
四、茲就上開爭點論述本院得心證之理由如下：
  (一)按承租人應自任耕作，並不得將耕地全部或一部轉租於他人
    ；承租人違反前項規定時，原訂租約無效，得由出租人收回
    自行耕種或另行出租，耕地三七五減租條例第16條第1 項、
    第2 項固定有明文。而耕地三七五減租條例第16條第1 項所
    謂承租人應自任耕作，係指承租人應以承租之土地供自己從
    事耕作之用而言，若承租人有積極的以承租之土地建築房屋
    居住，或供其他非耕作之用、或與他人交換耕作、或將之轉
    租或借與他人使用等情事，固均在不自任耕作之列。惟承租
    人如僅係消極的不為耕作而任其荒廢，或於承租耕地遭人占
    用時，消極的不予排除侵害，則僅生出租人得否依耕地三七
    五減租條例第17條第1 項第4 款規定終止租約，或承租人得
    否請求出租人排除第三人之侵害，提供合於租約所約定使用
    、收益之租賃物供其使用而已，尚難謂原租約已因此而歸於
    無效（最高法院91年度台上字第1447號判決意旨參照）。查
    ：本件被告並無積極將系爭土地提供與他人作停車場使用或
    供作堆置廢棄物場地使用之情形，為兩造所不爭執，亦即被
    告僅消極消極的不為耕作而任由系爭土地荒廢（詳如後述）
    ，依前揭說明意旨，尚不構成耕地三七五減租條例第16條所
    謂承租人不「自任耕作」之情事，至為明確，則原告據此主
    張系爭耕地租約無效，即屬無據，先予敘明。
  (二)另按，耕地租約在租佃期限未屆滿前，如有非因不可抗力繼
    續1 年不為耕作時，得終止之，耕地三七五減租條例第17條
    第1 項第4 款定有明文。該款所稱所稱「非因不可抗力繼續
    1 年不為耕作」，係指承租人消極不予耕作，任令荒廢者而
    言；是承租人任由他人使用，不為異議或為其他討回土地行
    為，並未有積極不自任耕作行為者，應依同條例第17條第1
    項第4 款規定規範（最高法院87年度台上字第1378號判決意
    旨參照）。又承租人承租耕地非因不可抗力繼續1 年不為耕
    作，不問其不為耕作者，係承租耕地之一部或全部，出租人
    均得依耕地三七五減租條例第17條第1 項第4 款規定終止租
    約，收回全部耕地（最高法院84年度台上字第1856號判例參
    照）。本件原告主張因被告已連續多年荒廢未系爭土地上耕
    作，雜草叢生，且經常遭人丟棄廢棄物造成髒亂影響環境衛
    生，致其先後於92年9 月10日、93年8 月19日及95年1 月27
    日遭高雄市左營區公所以系爭土地髒亂為由限期改善，且其
    於93年開始在系爭土地架設圍籬，直至其提起本件訴訟時，
    被告均未在該部分土地耕作。而系爭土地目前僅有果樹2 棵
    ，其餘雜草叢生等節，業經原告提出高雄市左營區公所函、
    照片、空照圖、高雄市左營區公所耕地租佃委員會委員會外
    勘查紀錄等資料為證，被告亦不否認上情，然其辯稱：系爭
    土地係因遭原告架設圍籬伊始無法入內耕作云云。然原告係
    於93年間即在系爭土地架設圍籬，倘被告確實有在系爭土地
    耕作之意，伊自可依兩造簽定之租賃契約，要求原告讓伊進
    入系爭土地內耕作，惟被告迄今並未提出任何證據證明伊有
    要求原告讓伊入內耕作之舉，是此，被告辯稱伊有耕作之意
    云云，恐非實情。再者，依上述高雄市左營區公所函文，早
    於原告在系爭土地架設圍籬前之92年間，系爭土地即因空地
    髒亂之故，經高雄市左營區公所即發函通知原告限期改善，
    可認在原告93年架設圍籬之前，被告即未在系爭土地耕作，
    益徵被告前揭所辯，顯非實情，委無足採。是此，系爭土地
    確有繼續1 年以上未經耕作，而任由其荒廢之事實，堪予認
    定。被告就所承租之系爭土地之部分，既有繼續1 年不為耕
    作之情事，被告復未能舉證證明有何不可抗力之情形，則依
    耕地三七五減租條例第17條第1 項第4 款規定，不問承租人
    就承租土地係一部或全部不為耕作，出租人均得終止租約，
    並收回全部耕地。
  (三)又本件原告既已於97年12月30日以高雄新田郵局第00549 號
    存證信函通知被告終止本件三七五耕地租賃契約，經被告於
    97年12月31日收受該存證信函等情，有該存證信函影本及其
    送達回執在卷可證，堪認原告終止租約之意思表示已到達被
    告，兩造間之耕地租約即因被告非因不可抗力繼續1 年不為
    耕作而由原告終止在案。從而，原告訴請確認兩造間就系爭
    土地上之耕地租賃關係不存在，並求命被告應將系爭土地全
    部返還原告，於法自屬有據，應予准許。
五、本件事證已臻明確，兩造其餘攻擊防禦方法與舉證，核與判
    決結果無影響，爰不逐一論述，附此敘明。
六、據上論結，原告之訴為有理由，依民事訴訟法第78條，判決
    如主文。
中    華    民    國    99    年    1     月    29    日
                  民事第一庭  法    官  張茹棻
上為正本係照原本作成。
如不服本判決，應於送達後20日內，向本院提出上訴狀並表明上
訴理由，如於本判決送達前提起上訴者，應於判決送達後10日內
補提上訴理由書（須附繕本）。
中    華    民    國    99    年    1     月    29    日
                              書 記 官  黃美秀

司法院資訊處製作；財團法人民間司法改革基金會備份。
